【裁判字號】    97,家上,17
【裁判日期】    970702
【裁判案由】    所有權移轉登記等
【裁判全文】
臺灣高等法院高雄分院民事判決          97年度家上字第17號
上訴人即附  甲○○
帶被上訴人
訴訟代理人  康進益律師
被上訴人    丁○○○
被上訴人即  己○○○
附帶上訴人
            乙○○
            丙○○
上列三人共同
訴訟代理人  許明德律師
            鄭勝智律師
            陳嘉銘律師
上列當事人間請求所有權移轉登記等事件，上訴人對於民國97年
2 月19日台灣高雄地方法院93年度重家訴字第6 號第一審判決提
起上訴，被上訴人己○○○、乙○○、丙○○並於本院提起附帶
上訴，本院於97年6 月18日言詞辯論終結，判決如下：
    主      文
原判決廢棄。
兩造公同共有被繼承人許登興所遺坐落高雄市苓雅區○○○段一
一三二之七號、面積七四平方公尺之土地，及其上高雄市苓雅區
○○○段三六九四號建號即門牌號碼高雄市苓雅區○○○路二八
四號、加強磚造三層樓、總面積一九０點二一平方公尺之建物，
准予變價分割，所得價金按上訴人為十分之七，被上訴人己○○
○、乙○○、丙○○各為十分之一之比例分配之。
第一、二審訴訟費用由上訴人負擔十分之七，被上訴人己○○○
、乙○○、丙○○各負擔十分之一。
    事實及理由
一、被上訴人丁○○○經合法通知，未於言詞辯論期日到場，核
    無民事訴訟法第386 條所列各款情形，爰依上訴人之聲請，
    由其一造辯論而為判決。
二、上訴人即附帶被上訴人（下稱上訴人）起訴主張：緣坐落高
    雄市苓雅區○○○段1132之7 號、面積74平方公尺之土地，
    及其上3694號建號即門牌號碼高雄市苓雅區○○○路284 號
    、加強磚造3 層樓之建物（下稱系爭房地）為上訴人及被上
    訴人即附帶上訴人（下稱被上訴人）己○○○、乙○○、丙
    ○○之父親許登興所有，許登興為杜兒女糾紛，早於民國86
    年間以遺囑（下稱系爭自書遺囑）書明系爭房地由上訴人繼
    承，並於86年6 月21日至台灣高雄地方法院辦理認證（86年
    度認字第202815號），遺囑中已書明3 名女兒（即被上訴人
    己○○○、乙○○、丙○○）出嫁時已各受有相當於特留分
    之財產之贈與，故不得再為繼承，是上訴人對系爭房地有全
    部繼承權。詎許登興於92年3 月22日去世後，被上訴人己○
    ○○、乙○○、丙○○竟於同年4 月2 日，申請將系爭房地
    辦理公同共有繼承登記完畢。兩造共同繼承之系爭房地，並
    無不能分割之情事，惟就分割方法無法達成協議，爰依民法
    第1164條請求分割系爭房地，終止公同共有關係，並准予依
    民法第1165條第1 項規定依被繼承人之遺囑定其分割方法，
    即由上訴人取得系爭房地之所有權等情。求為判決：兩造公
    同共有被繼承人許登興所遺之系爭房地准予裁判分割，其分
    割方法即系爭房地所有權全部均由上訴人取得（原審判決系
    爭房地准予變價分割，所得價金按上訴人為5 分之3 ，被上
    訴人丁○○○、己○○○、乙○○、丙○○各為10分之1 之
    比例分配之）。上訴人不服，上訴聲明：(一)原判決廢棄。(二)
    請求判決兩造公同共有被繼承人許登興所遺之本件系爭房地
    ，准予裁判分割，其分割方法即系爭房地所有權均由上訴人
    取得。(三)第一、二審訴訟費用由被上訴人負擔。上訴人對被
    上訴人己○○○、乙○○、丙○○之附帶上訴，答辯聲明：
    (一)附帶上訴駁回。(二)附帶上訴費用由附帶上訴人負擔。
三、被上訴人己○○○、乙○○、丙○○則以：許登興於86年間
    因罹患巴金森式失智症，手部不能隨意自主操控，無法為系
    爭自書遺囑，系爭自書遺囑非許登興親書。且上訴人所提出
    之遺囑正本之日期有遭劃記，內容有塗改痕跡，然許登興未
    於塗改處簽名，且未依公證法相關規定辦理應屬無效。又許
    登興於正本以複寫紙劃記、塗改日期，應為故意塗銷之行為
    ，應生撤回之效力。渠等出嫁時並無自許登興受贈財產，系
    爭自書遺囑所載有關受贈相當特留分之財產部分應屬不實。
    同意就系爭房地裁判分割，但不同意上訴人提出之分割方式
    ，並請求行使扣減權，變賣系爭房地，所得價金依應繼分比
    例即兩造各5 分之1 分配等語，資為抗辯。對上訴人之上訴
    ，答辯聲明：(一)上訴駁回。(二)第二審訴訟費用由上訴人負擔
    。被上訴人己○○○、乙○○、丙○○附帶上訴聲明：(一)原
    判決廢棄。(二)兩造公同共有被繼承人許登興所遺之系爭房地
    准予變價分割，所得價金按兩造各均為5 分之1 之比例分配
    之。(三)第一、二審訴訟費用由上訴人負擔。
四、兩造不爭執事項：
  (一)許登興為被上訴人丁○○○之配偶，亦為上訴人及被上訴人
    己○○○、乙○○、丙○○之父親，其於92年3 月22日死亡
    ，系爭房地為許登興之全部遺產，兩造均為許登興之繼承人
    。
  (二)系爭房地業經被上訴人己○○○、乙○○、丙○○辦理繼承
    登記為兩造公同共有，兩造就系爭房地並未訂立不予分割之
    協議，且對於分割方法無法達成協議。
五、兩造爭執事項：(一)被繼承人許登興所為系爭自書遺囑是否真
    正？是否符合法定方式？(二)系爭自書遺囑是否遭被繼承人許
    登興故意塗改視為撤回？(三)系爭自書遺囑是否侵害被上訴人
    己○○○、乙○○、丙○○之特留分？(四)系爭房地分割方式
    為何？茲分述如下：
  (一)被繼承人許登興所為系爭自書遺囑是否真正？是否符合法定
    方式？
  1.經查，原審分別向高雄市第三信用合作社、大眾商業銀行調
    取許登興之印鑑卡原本（分別於85年8 月13日、85年5 月6
    日留存於上開銀行），連同原審86年度認字第202815 號 認
    證書、系爭自書遺囑及認證請求書等文件之原本，囑託法務
    部調查局鑑定簽名及指紋，鑑定結果略以：丙類字跡（即86
    年度認字第202815號認證書、系爭自書遺囑及認證請求書之
    「許登興」簽名字跡）與甲（即高雄市第三信用合作社之「
    許登興」簽名字跡）、乙類（即大眾商業銀行印鑑卡上「許
    登興」簽名字跡）字跡筆劃特徵均相同，A 、C 、D 類（即
    認證書請求人欄、系爭自書遺囑立遺囑人欄、系爭房屋所有
    權狀之騎縫印）之指紋均相同等節，此有法務部調查局提供
    之鑑定通知書暨檢附之鑑定分析表各1 份附卷可考（原審卷
    二第76頁至第84頁）。從而，上訴人主張系爭自書遺囑為被
    繼承人許登興生前所製作，並於86年6 月21日至原審公證處
    為認證等事實，應非無據。
  2.依原審86年度認字第202815號認證書及系爭自書遺囑原本內
    容觀之，原審公證處所屬公證人陳祺安確於86年6 月21日在
    原審公證處認證系爭自書遺囑為在場之許登興簽名蓋章捺指
    印，許登興並提出身分證明文件證明為到場人本人，公證人
    陳祺安遂依法對系爭自書遺囑予以認證。依民事訴訟法第35
    8 條第1 項規定，系爭自書遺囑應推定為真正。
  3.按法律上推定之事實無反證者，無庸舉證，民事訴訟法第28
    1 條定有明文。被上訴人己○○○、乙○○、丙○○雖辯稱
    許登興於86年間因罹患巴金森式失智症，手部不能隨意自主
    操控，無法為系爭自書遺囑云云，並提出財團法人長庚紀念
    醫院（高雄）分院函文（以下簡稱長庚醫院）1 份（原審卷
    一第194 頁）及診斷證明書2 份（原審卷一第50頁至第51頁
    ）為證。然查，被上訴人所提出之診斷證明書分別記載：「
    許登興因眩暈及不自主運動曾於84年3 月及87年5 月至原審
    門診數次就診」、「許登興因巴金森氏失智症於87年11月23
    日至92年3 月5 日在原審門診治療」，長庚醫院函文主旨則
    為「許登興於84年間於原審之診斷紀錄有暈眩之記載，但無
    顫抖及巴金森氏症之相關紀錄」，是依被上訴人所提前開證
    據尚不足證明許登興於86年間因病無法為系爭自書遺囑之事
    實。況且，原審依被上訴人己○○○、乙○○、丙○○之聲
    請函詢長庚醫院，併依職權詢問財團法人私立高雄醫院大學
    附設中和紀念醫院（以下簡稱高醫）有關許登興之病情，長
    庚醫院函覆略以：「許登興於84年至神經內科門診就診8 次
    ，主訴為頭暈；87年至神經內科門診就診5 次，主訴為臉部
    咬合之肌肉不自主緊縮。查病歷並無記載雙手顫抖之情形。
    其於86年間僅4 月6 日至原審急診，診斷為急性尋麻疹」（
    原審卷一第239 頁），高醫亦函覆略以：「許登興疑有巴金
    森氏症，於88年2 月22日在此方面有行動變慢之紀錄。其失
    智症於90年8 月前後診斷。本院無86年6 月間許君之就診紀
    錄，無法推斷其是否有生理和心智狀況異常」（原審卷一第
    241 頁）。依前開醫院函文可知，許登興並未於86年間因巴
    金森氏、失智症、手部顫抖等問題至該院就診，即不能證明
    被上訴人上開所辯為真。被上訴人己○○○、乙○○、丙○
    ○又辯稱：許登興之教育程度為國校畢業，職業為三輪車工
    友，無書寫系爭自書遺囑內容之能力云云。惟據被上訴人丁
    ○○○於原審另案92年重家訴字第4 號92年6 月25日言詞辯
    論筆錄中證稱：「（許登興是否認識字及寫字？）會的，他
    是國小畢業。」、「（許登興是否為三輪車工友？是否有學
    過法律？何年學法律？在何處學？能否證明？為何要學法律
    ？）許登興確實是三輪車工友，他有去學過法律，他到一個
    老人中心讀了好幾年，幾年讀的我不知道，他是無聊才去讀
    的，地點在後火車站」（本院卷第99、101 頁），是被上訴
    人己○○○、乙○○、丙○○所辯許登興之教育程度為國校
    畢業，無書寫系爭遺囑之能力云云，亦無可採。此外，被上
    訴人己○○○、乙○○、丙○○迄今未提出其他反證以實其
    說，是其辯稱系爭自書遺囑非許登興親書云云，自不足採。
  4.按自書遺囑者，應自書遺囑全文，記明年、月、日，並親自
    簽名；如有增減，塗改，應註明增減、塗改之處所及字數，
    另行簽名，民法第1190條定有明文。可知自書遺囑之法定方
    式為「立遺囑人親自書立遺囑全文」、「立遺囑人記明書立
    遺囑之年、月、日」及「立遺囑人親自簽名」三者，系爭自
    書遺囑既經認定係許登興親自書立，並符合上述法定方式，
    自應認為真正，而為有效。被上訴人己○○○、乙○○、丙
    ○○固抗辯上訴人所提出之遺囑正本之日期有遭劃記，內容
    有塗改痕跡，然許登興未於塗改處簽名，且未依公證法相關
    規定辦理應屬無效云云。惟按民法第1190條規定之立法意旨
    ，應在確保遺囑所載內容，均係出於被繼承人之真意，以昭
    慎重，並防止遭他人竄改變造，規定之重點應在於被繼承人
    應自書遺囑全文，至於未依法定方式所為增刪塗改，應視為
    無變更，而保持效力，尤其在增減塗改字句並不足以造成遺
    囑文義之變更，或造成無法辨識遺囑內容時，如拘泥於1190
    條規定之文義，而謂遺囑歸於無效，無異因噎廢食，反而有
    違該條文之立法原意。系爭自書遺囑為被繼承人許登興本人
    所寫，已如前述，雖然正本日期部分之「六」字有圈圈劃記
    之痕跡，但仍可辨識為「六」字，不影響遺囑本文真意，非
    屬變更遺囑文義或實質內容。依上開說明，原審認被繼承人
    許登興雖未依民法第1190條後段規定於上開劃記處簽名，尚
    不影響遺囑之效力。被上訴人己○○○、乙○○、丙○○辯
    稱系爭遺囑無效云云，尚不足採。
  (二)系爭自書遺囑是否遭被繼承人許登興故意塗改視為撤回？
  1.查，系爭自書遺囑原本上日期之「六」字上並無其他記號，
    正本是由原本加複寫紙所複印成，正本上的「六」有疑似圈
    圈筆劃痕跡，且圈圈筆劃痕跡均係複寫紙所造成並無他人直
    接在正本上劃記等情形，經本院勘驗無訛。
  2.被上訴人己○○○、乙○○、丙○○雖抗辯許登興於正本以
    複寫紙劃記、塗改日期，應為故意塗銷之行為，應生撤回之
    效力云云。然查，上訴人所提系爭自書遺囑係屬真正，已如
    前述，雖該遺囑正本有於空白處劃「XXX 」之痕跡，然無礙
    遺囑之內容，且雖於日期上有劃記，然仍可辨識原字，難認
    許登興有故意塗銷之行為，自不生撤回之效果，亦不影響系
    爭自書遺囑全文之效力。
  (三)系爭自書遺囑是否侵害被上訴人之特留分？
  1.按遺囑人於不違反特留分規定之範圍內，得以遺囑自由處分
    遺產；直系血親卑親屬之特留分，為其應繼分2 分之1 ，民
    法第1187條、第1223條第1 款分別定有明文。查上訴人及被
    上訴人己○○○、乙○○、丙○○均為許登興之子女，被上
    訴人丁○○○為許登興之配偶，是許登興之繼承人應有兩造
    共計5 人，依上開規定，被上訴人己○○○、乙○○、丙○
    ○就許登興之遺產每人應繼分各為5 分之1 ，特留分各為10
    分之1 。
  2.被上訴人己○○○、乙○○、丙○○辯稱：渠等於出嫁時並
    無自許登興受贈財產，系爭自書遺囑所載有關受贈相當特留
    分之財產部分應屬不實，侵害其特留分云云。查，被繼承人
    許登興於被上訴人丙○○及己○○○結婚之際，與其等配偶
    曾仁弘、顏永章約定不給聘金、嫁妝，許登興也未給被上訴
    人丙○○、己○○○摩托車、黃金、家具等情，經證人曾仁
    弘、顏永章到庭證述明確（原審卷二第102 、103 頁），足
    徵被上訴人己○○○、乙○○、丙○○所言並非無據。證人
    丁○○○於原審雖證稱：因為女兒即被上訴人己○○○、乙
    ○○、丙○○均已出嫁，有摩托車、黃金將近十多兩當作嫁
    妝，所以許登興才不分配財產給女兒等語（原審卷一第281
    頁），然為被上訴人己○○○、乙○○、丙○○否認其證詞
    ；參以證人丁○○○所述之「摩托車、黃金十多兩」是否相
    當於系爭房地價值之10分之1 ，上訴人並未舉證以利查明，
    且系爭自書遺囑僅記載「相當特留分」之財產，並未言明財
    產內容及價值，容有疑義。另證人戊○○證稱：「（己○○
    ○、乙○○、丙○○出嫁有多少嫁妝？）我不知道。」、「
    （有無陪嫁東西？）有戴項鍊、手環。」、「（有無戒指？
    ）有。」、「（項鍊、手環有幾對？）我不清楚。」、「（
    戒指大約有幾個？）我沒有注意。」、「（除了有手環、項
    鍊、戒指，你有看到，還有無看到其他的嫁妝？）二嫂有跟
    我說每人有一台機車速克達。」、「（何時告訴你？）40幾
    年前了，我嫁女兒的時候他告訴我的。」、「（你有看到手
    環、項鍊，是否知道何處買？）我不知道。」、「（丙○○
    出嫁的地點？）高雄和平一路。」、「（乙○○出嫁的地點
    ？）高雄和平一路嫁，出嫁到安平，那天下大雨，大家涉水
    而過。」、「（你說機車每人一台？）每人一台，是他媽媽
    跟我說的。」（本院卷第63至66頁），則就其所述贈送機車
    部分，係聽自被上訴人丁○○○所述，且其亦稱不知嫁妝多
    少，則對於是否「相當於特留分之財產」，仍未證明。從而
    ，被上訴人己○○○、乙○○、丙○○前開所辯，尚屬可信
    。上訴人所提出之系爭自書遺囑載明：被上訴人己○○○、
    乙○○、丙○○因出嫁時已另行給予相當特留分之財產不得
    再繼承，系爭房地則由上訴人繼承等情（原審卷一第11至12
    頁），已然侵害被上訴人己○○○、乙○○、丙○○之特留
    分。綜上，許登興於遺囑中就被上訴人己○○○、乙○○、
    丙○○應得特留分部分之處分，違反民法第1187條之強制規
    定而無效。
  3.次按，應得特留分之人，如因被繼承人所為之遺贈，致其應
    得之數不足者，得按其不足之數由遺贈財產扣減之，民法第
    1125條前段定有明文。查被上訴人己○○○、乙○○、丙○
    ○為許登興之繼承人，每人之特留分均為許登興遺產10分之
    1 已如前述，現許登興以系爭自書遺囑指定系爭房地由上訴
    人繼承，確有侵害被上訴人己○○○、乙○○、丙○○之特
    留分，受侵害之繼承人即被上訴人己○○○、乙○○、丙○
    ○自得依民法第1225條之規定對侵害之繼承人即上訴人行使
    特留分之扣減權，其等就系爭房地各有10分之1 之繼承權。
    又按民法第1225條，僅規定應得特留分之人，如因被繼承人
    所為之遺贈，致其應得之數不足者，得按其不足之數由遺贈
    財產扣減之，並未認侵害特留分之遺贈為無效（最高法院58
    年台上字1279號判例參照）。查被上訴人丁○○○從未主張
    系爭遺囑侵害其特留分，自無從認定其就系爭房地仍有10分
    之1 之特留分可資繼承。
  (四)系爭房地分割方式為何？
  1.按繼承人有數人時，在分割遺產前，各繼承人對於遺產全部
    為公同共有；繼承人得隨時請求分割遺產，但法律另有規定
    或契約另有訂定者，不在此限，被繼承人之遺囑，定有分割
    遺產之方法，從其所定，民法第1151條、第1164條、第1165
    條第1 項分別定有明文。再按共有物分割之方法不能協議決
    定者，法院得因各共有人之聲請命為以原物分配於各共有人
    或變價共有物，以價金分配於各共有人，民法第824 條第2
    項亦定有明文。另公同共有物分割之方法，除法律另有規定
    外，應依關於共有物分割之規定，此觀同法第830 條第2 項
    規定自明。又法院定分割方法時，應斟酌各共有人之利害關
    係及共有物之性質，為適當之決定，不受任何共有人主張之
    拘束，亦不得以上訴人所主張分割之方法不當，遽為判決駁
    回分割共有物之訴（最高法院49年台上字第2569號判例可參
    ）。
  2.查系爭房地登記為兩造公同共有，實為上訴人及被上訴人己
    ○○○、乙○○、丙○○所繼承之公同共有財產，上開遺產
    並無不能分割之情形，也無不分割之約定，兩造就上開遺產
    不能協議分割，業如前述；上訴人提起本訴，向其他公同共
    有人表示終止公同關係之意思，請求分割系爭房地，依前開
    法條規定及判例說明，上訴人之請求於法有據，應予准許。
  3.又查，系爭1132之7 地號土地上建有加強磚造3 層樓房即上
    開3694建號之建物，而該建物各樓層僅有1 樓梯上下出入，
    只有唯一出入口，為兩造所不爭。本院審酌上開建物，第2
    、第3 樓層並不具備使用上之獨立性，而須經第1 層予以出
    入，故就此建物部分無法以原物分割。又上開土地上既有
    3694建號之建物，如予原物分割，則於建物無法原物分割之
    情形下，徒增建物與基地使用關係之複雜；況且上訴人與被
    上訴人己○○○、乙○○、丙○○因被繼承人之遺產範圍、
    分配等問題已生數起訴訟，關係交惡，倘就系爭土地為上訴
    人與被上訴人己○○○、乙○○、丙○○分別所有狀態，將
    衍生更多糾紛，無法發揮經濟效用，對上訴人與被上訴人己
    ○○○、乙○○、丙○○均屬不利，是本院認為就系爭房地
    以變價分割之方法為適當，亦即將系爭房地予以變價，以所
    得價金依上訴人與被上訴人己○○○、乙○○、丙○○應得
    比例分配之，為最適宜、公允之方法。
  4.末查，被繼承人許登興以系爭自書遺囑指定系爭房地均由上
    訴人取得，顯然侵害被上訴人己○○○、乙○○、丙○○
    之特留分，然僅就侵害被上訴人己○○○、乙○○、丙○○
    特留分即系爭房地10分之1 範圍之處分為無效，業如前述；
    本院考量系爭自書遺囑之真意、共有物之性質、經濟效用、
    共有人之利益及保障被上訴人己○○○、乙○○、丙○○特
    留分等因素，認系爭房地應予以變價分割，變價所得價金按
    被上訴人己○○○、乙○○、丙○○各10分之1 、上訴人為
    10分之7 之比例分配之。
六、綜上所述，上訴人本於民法第1164條及第1165條之法律關係
    ，請求准予分割，為有理由，應予准許；又系爭房地應予變
    賣，所得價金按上訴人為10分之7 、被上訴人己○○○、乙
    ○○、丙○○各10分之1 之比例分配，應屬適當。查被上訴
    人丁○○○從未主張系爭遺囑侵害其特留分，難認其仍有10
    分之1 之特留分可資繼承，原審認系爭遺囑處分已侵害被上
    訴人丁○○○之特留分，並判決被上訴人丁○○○應得變賣
    分割所得價金10分之1 ，尚有未合。上訴及附帶上訴意旨指
    摘原判決不當，求予廢棄改判，為有理由，爰將原判決廢棄
    ，改判如主文第二項示。
七、據上論結，本件上訴及附帶上訴均為有理由，依民事訴訟法
    第450 條、第79條、第80條之1 、第463 條、第385 條第1
    項前段，判決如主文。
中    華    民    國    97    年    7     月     2     日
                                家事法庭
                                  審判長法官  蔡明宛
                                  法      官  魏式璧
                                  法      官  曾錦昌
以上正本證明與原本無異。
如對本判決上訴，須於判決送達後20日內向本院提出上訴狀，其
未表明上訴理由者，應於上訴後20日內向本院提出上訴理由書（
均須按他造當事人之人數附繕本）。上訴時應提出委任律師或具
有律師資格之人之委任狀，並依附註條文規定辦理。
中    華    民    國    97    年    7     月    3     日
                                  書  記  官  梁美姿
附註：
民事訴訟法第466條之1 ：
對於第二審判決上訴，上訴人應委任律師為訴訟代理人，但上訴
人或其法定代理人具有律師資格者，不在此限。
上訴人之配偶、三親等內之血親、二親等內之姻親，或上訴人為
法人、中央或地方機關時，其所屬專任人員具有律師資格並經法
院認為適當者，亦得為第三審訴訟代理人。第1 項但書及第2 項
情形，應於提起上訴或委任時釋明之。


司法院資訊處製作；財團法人民間司法改革基金會備份。
